【裁判字號】    97,簡上,213
【裁判日期】    980212
【裁判案由】    侵權行為損害賠償
【裁判全文】
臺灣高雄地方法院民事判決             97年度簡上字第213號
上  訴  人  丙○○
被上 訴 人  戊○○
            來發汽車有限公司
法定代理人  丁○○
訴訟代理人  乙○○
            甲○○
上當事人間侵權行為損害賠償事件，上訴人不服本院鳳山簡易庭
於民國97年2 月19日所為96年度鳳簡字第997 號簡易判決，提起
上訴，本院於民國98年1 月22日言詞辯論終結，判決如下：
    主  文
原判決關於駁回後開上訴人之請求部分廢棄。
上開廢棄部分，被上訴人應連帶給付上訴人新臺幣貳萬貳仟參佰
肆拾元。
其餘上訴駁回。
第一審（除確定部分外）及第二審訴訟費用被上訴人連帶負擔。
    事實及理由
一、上訴人起訴主張：訴外人羅瀛海於民國95年11月6 日上午5
    時40分許，駕駛牌照號碼9W-3706 號自用小客車沿中山高速
    公路自南向北行經290 公里100 公尺處，因未保持安全距離
    及注意車前狀況，而撞及同方向上訴人所駕駛之牌照號碼ON
    -8893 號自用小客車（下稱系爭車輛），適被上訴人戊○○
    駕駛牌照號碼Z5-342號遊覽車，同向自後駛至，亦疏未注意
    車前狀況，而未隨時採取必要之安全措施，致撞及因前開事
    故而暫停於車道上之系爭車輛左後方，造成系爭車輛嚴重凹
    損。戊○○之上開過失行為致上訴人受有下列之損害：(一)拖
    車費新臺幣（下同）6,300 元；(二)鑑定費3,000 元；(三)車輛
    修復費23萬1,840 元，此部分請求回復原狀；(四)交通補償費
    5 萬4,000 元；因上訴人家住高雄市而於彰化上班，自用小
    客車撞毀後，上下班無車代步，每日支付交通費以900 元計
    算，60日應支付交通費5 萬4,000 元；(五)精神慰撫金10萬元
    ：上訴人自本件車禍發生後，心神不寧，生活及工作，甚為
    不便。而被上訴人來發汽車有限公司（下稱來發公司）為戊
    ○○之僱用人，應與戊○○負連帶損害賠償之責任。惟其等
    迄未賠償上開損害，為此，爰依侵權行為之法律關係，提起
    本訴，並聲明求為判命被上訴人應連帶給付16萬3,300 元，
    及回復系爭車輛原狀之判決。
二、被上訴人均以：其等對於過失侵權行為並不爭執，但最多只
    能賠償2 萬元等語置辯。
三、原審經審理結果，准上訴人關於拖車費及鑑定費合計9,300
    元之請求，而駁回上訴人其餘之訴。上訴人不服，提起上訴
    ，並於本院聲明減縮為：(一)原判決不利於上訴人部分廢棄；
    (二)上開廢棄部分，被上訴人應再連帶給付上訴人37萬6,540
    元。被上訴人之答辯聲明均為：(一)上訴駁回；(二)第一、二審
    訴訟費用由上訴人負擔。被上訴人敗訴部分未據上訴。
四、查上揭羅瀛海於95年11月6 日5 時40分許駕駛牌照號碼9W-3
    706 號自用小客車，沿中山高速公路自南向北行經290 公里
    100 公尺處，撞及同方向由上訴人駕駛之系爭車輛，適來發
    公司僱用司機戊○○所駕駛之牌照號碼Z5 -342 號遊覽車，
    同向自後駛至，撞及因前開事故而暫停於車道上之系爭車輛
    左後方，致系爭車輛凹損嚴重，上訴人因此受有拖車費6,30
    0 元及鑑定費3,000 元之損害。而系爭車輛為西元1991年10
    月出廠，登記在上訴人配偶楊秀琴名下，上訴人則另與羅瀛
    海以1,000 元達成和解等情，為兩造所不爭執，復有牌照號
    碼Z5-342號遊覽車及系爭車輛之行車執照、本院鳳山簡易庭
    96年度鳳簡字第997 號和解筆錄、交通事故現場圖、交通事
    故談話紀錄表、事故現場照片、臺灣省臺南區車輛行車事故
    鑑定委員會鑑定意見書及96年1 月19日彰化縣汽車同業公會
    鑑定函在卷可稽（見原審卷第17、34、69頁；臺灣彰化地方
    法院彰化簡易庭96年度彰簡字第182 號卷--下稱彰簡卷--第
    29-40 頁），堪認上情屬實。
五、被上訴人於本院審理時雖不爭執本件車禍事故之發生有過失
    之責，惟僅同意賠償上訴人2 萬元，對於原審判命被上訴人
    給付拖車費及鑑定費部分，亦未提起上訴而確定。則本件爭
    點，在於上訴人所請求系爭車輛之修復費、交通費及精神慰
    撫金是否有據？
（一）車輛修復費部分：
   1、按負損害賠償責任者，除法律另有規定或契約另有訂定外
      ，應回復他方損害發生前之原狀；該項情形，債權人得請
      求支付回復原狀所必要之費用，以代回復原狀。又不能回
      復原狀或回復顯有重大困難者，應以金錢賠償其損害，民
      法第213 條第1 項、第3 項、第215 條分別定有明文。所
      謂「回復原狀顯有重大困難者」，係指回復原狀需時過長
      、需費過鉅或難得預期之結果之情形者而言（最高法院84
      年度台上字第1242號判決意旨參照）。本件系爭車輛因受
      撞擊，毀損嚴重，經錦億汽車修護廠估價結果，修復所需
      費用為23萬1,840 元，固有該估價單存卷可查（見彰簡卷
      第7-9 頁）。惟系爭車輛係西元1991年出廠，迄事故發生
      當時已使用逾14年之久，遠超過行政院所公布自用小客車
      固定資產5 年之耐用年數，上開彰化縣汽車同業公會鑑定
      報告亦核算其事故發生時之市價僅有2 萬元，與修復所需
      費用相差21萬1,840 元，自屬需費過鉅，足認其回復原狀
      顯有重大困難。
   2、上訴人原請求回復原狀，嗣主張既不能回復原狀，改請求
      為金錢之賠償，但仍表示應以該修復費用為賠償之準據。
      惟按關於物之喪失或損害，請求金錢賠償，其有市價者，
      應以請求時或起訴時之市價為準。蓋損害賠償之目的在於
      填補所生之損害，其應回復者，並非「原來狀態」，而係
      「應有狀態」，應將損害事故發生後之變動狀況考慮在內
      。故其價格應以加害人應為給付之時為準，被害人請求賠
      償時，加害人即有給付之義務，算定被害物價格時，應以
      起訴時之市價為準，被害人於起訴前已曾為請求者，以請
      求時之市價為準（最高法院95年度台上字第1798號判決意
      旨參照）。次按損害賠償除法律另有規定或契約另有訂定
      外，須填補債權人所受損害與所失利益。而依通常情形，
      或依已定之計劃設備，或其他特別情事，可得預定之利益
      ，視為所失利益，民法第216 條有明文規定。該所謂「所
      受損害」，即現存財產，因損害事實之發生而減少，屬於
      積極的損害。所謂「所失利益」，即新財產之取得，因損
      害事實之發生而受妨害，屬於消極的損害。故上訴人系爭
      車輛受損時之價值，經鑑定市價為2 萬元，可認為係所受
      之損害，固無疑義，惟所失利益部分，上訴人既不能證明
      在請求或起訴前有何具體事實，可以獲得較高之交換價格
      ，因損害事實之發生而受妨害，即無受有消極損害之情形
      ，自不得超逾系爭車輛事故時之市價而為請求。是其陳稱
      應以系爭車輛之修復費用為賠償請求之數額等語，即無可
      採。從而，上訴人請求系爭車輛不能回復原狀，而請求金
      錢賠償於2 萬元之範圍內，核屬有據，應予准許，逾此部
      分之請求，為無理由，應予駁回。
（二）交通費部分：
      上訴人主張其因本件車禍不能使用車輛，導致增加額外之
      交通費用，因家住高雄，工作地點在彰化，改搭乘台鐵或
      一般客運，仍增加自家中、車站至工作場所之交通費以每
      日900 元計算，預計60日和解，則60日計算所需交通費共
      5 萬4,000 元等情，被上訴人則抗辯：不同意上訴人交通
      費之請求，即便上訴人並未搭乘台鐵或客運車往返住所及
      工作地，上訴人仍須支付汽車之油資費用，且亦不需2 個
      月之交通費，應以系爭車輛修復所需之時間為準，即1 個
      星期即可等語。查，(1)關於上訴人主張增加搭乘台鐵或一
      般客運往返高雄與彰化之費用部分：上訴人於本院自承該
      部分之交通費用與平日開車往返高雄與彰化之油資相當等
      語，且被上訴人對此亦不爭執（見本院卷98年1 月22日言
      詞辯論筆錄），則此部分之費用既為上訴人平日即須支出
      ，並非因本次車禍系爭車輛毀損後所需支付之額外費用，
      則上訴人此部分之請求，自屬無據。(2)關於上訴人主張另
      增加計程車費用部分：上訴人表示每日增加之支出為244
      元，惟此部分無法取得單據等語。按當事人已證明受有損
      害而不能證明其數額或證明顯有重大困難者，法院應審酌
      一切情況，依所得心證定其數額，民事訴訟法第222 條第
      2 項定有明文。本件上訴人係在彰化縣溪洲鄉公所任職，
      與配偶楊秀琴在高雄市同住，每月平均有12日之上班交通
      往返一情，有卷附上訴人溪洲鄉公所員工薪資表及其配偶
      楊秀琴之戶口名簿在卷為憑（見本院卷第47頁及原審卷第
      30頁），被上訴人對於上訴人每月確實有12日之上班往返
      ，及每次因此增加2 百多元之計程車費用一情均不爭執（
      見本院言詞辯論筆錄），則上訴人雖不能提出計程車費用
      之單據，但其確實受有上開增加計程車費用之損害，應堪
      認定。本院衡酌本件事故發生時計程車基本費率高雄市為
      85元，彰化縣為95元，上訴人在高雄市之居所為三民區○
      ○路，車程往返，所稱每日增加之計程車交通費用為244
      元，應屬可採。惟上訴人主張該增加之交通費用，因其預
      計可以在60日和解，故應乘以60日為賠償總額等語，被上
      訴人則表示不能同意。本院考量上訴人因本件車禍致不能
      繼續以汽車代步，須仰賴大眾交通工具，固屬實情，但仍
      不能毫無期間之限制。衡以事故發生後兩造商談和解時間
      、不能和解原因及因系爭車輛無法修復回復原狀、如另行
      價購汽車一般應有之物色車款、詢價、訪價及比價乃至決
      定後取車之過程等情，認上訴人得請求之期間應以2 個月
      為適當。而上訴人每月實際上班往返日數經兩造合意為12
      日（見本院言詞辯論筆錄），是上訴人此部分得請求之金
      額於5,856 元（計算式：244 ×24＝5856）之範圍內，為
      有理由，於逾此部分之請求，即屬無據。
（三）精神慰撫金部分：
      按不法侵害他人之身體、健康、名譽、自由、信用、隱私
      、貞操，或不法侵害其他人格法益而情節重大者，被害人
      雖非財產上之損害，亦得請求賠償相當之金額，民法第19
      5 條第1 項定有明文。是除上開法有明定之人格法益遭受
      不法侵害且情節重大者，始得請求非財產上之損害賠償（
      即所謂精神慰撫金），關於財產權之侵害，尚無請求侵權
      行為人給付精神慰撫金之餘地。本件車禍事故，僅造成上
      訴人車輛凹損，此外並無其他身體或健康等人格權受侵害
      之情形。上訴人陳稱其因此造成生活及工作上之不便，固
      有其情，然既非屬人格法益之權利侵害，依上開法文規定
      ，自不得請求精神慰撫金之賠償。上訴人此部分請求，於
      法無據，自難准許。
六、本件各連帶債務人之責任分擔：
（一）按數人共同不法侵害他人之權利者，連帶負損害賠償責任
      ﹔不能知其中孰為加害人者，亦同。受僱人因執行職務，
      不法侵害他人之權利者，由僱用人與行為人連帶負損害賠
      償責任。但選任受僱人及監督其職務之執行，已盡相當之
      注意或縱加以相當之注意而仍不免發生損害者，僱用人不
      負賠償責任。民法第185 條第1 項、第188 條第1 項分別
      定有明文。次按民事上之共同侵權行為（狹義的共同侵權
      行為，即加害行為）與刑事上之共同正犯，其構成要件並
      不完全相同，共同侵權行為人間不以有意思聯絡為必要，
      數人因過失不法侵害他人之權利，苟各行為人之過失行為
      ，均為其所生損害共同原因，即所謂行為關連共同，亦足
      成立共同侵權行為，依民法第185 條第1 項前段之規定，
      各過失行為人對於被害人應負全部損害之連帶賠償責任」
      （最高法院67年台上字第1737號判例意旨參照）。故共同
      侵權行為之成立，以各加害行為有客觀的共同關連性，亦
      即各加害行為均為其所生損害之共同原因為已足，不以各
      行為人間有意思聯絡為必要，其行為係出於故意或過失，
      在所不問。
（二）本件戊○○疏未注意車前狀況，自後駕車追撞系爭車輛，
      具有過失責任，其為來發公司僱用之司機，以駕駛大客車
      為其職務等情，俱為被上訴人所不爭，來發公司亦未抗辯
      對於戊○○之選任及監督，已盡相當之注意或縱加以相當
      之注意，仍不免發生損害之情，則依上開規定，戊○○與
      來發公司應負連帶賠償責任，自無疑義。惟本件車禍起因
      ，乃羅瀛海先駕車與系爭車輛發生擦撞，雙方下車處理時
      ，戊○○疏未注意車前狀況，復駕車自後駛至，再猛烈撞
      擊系爭車輛左後方，是系爭車輛受損原因雖為各別，戊○
      ○所駕車輛之撞擊並為損害擴大之原因，似有不同責任事
      由。然當時場景，係在國道一號高速公路北向290.1 公里
      處，路肩封閉，時間為清晨5 時40分許，系爭車輛並停放
      在車道上一節，有道路交通事故現場圖、交通事故談話紀
      錄表及現場相片在卷可按（見彰簡卷第31-40 頁），可知
      當時光線非屬甚佳，且已有相當車流，車速甚快，羅瀛海
      對於因事故處理停放在車道上之系爭車輛，極可能遭後方
      來車追撞而衍生更大之損害一情，應屬可得預見，則系爭
      車輛終因戊○○駕車自後追撞，導致毀損嚴重，對此所生
      之同一損害，羅瀛海與戊○○及來發公司均有客觀之共同
      關聯性自明。是依上揭規定及說明，本件損害之發生，其
      等均應負共同侵權行為之責任，可以認定。
（三）再按因連帶債務人中之一人為清償、代物清償、提存、抵
      銷或混同而債務消滅者，他債務人亦同免其責任。債權人
      向連帶債務人中之一人免除債務，而無消滅全部債務之意
      思表示者，除該債務人應分擔之部分外，他債務人仍不免
      其責任。前項規定，於連帶債務人中之一人消滅時效已完
      成者準用之。民法第274 條、第276 條第1 項分別定有明
      文。本件上訴人於原審審理時以1,000 元與羅瀛海達成和
      解，並表明拋棄對羅瀛海其餘之請求，有原審卷附和解筆
      錄可據（見原審卷第17頁），惟上訴人僅對該連帶債務人
      中之一人即羅瀛海免除債務，並達成和解，但未同時撤回
      對被上訴人之訴，自無免除被上訴人責任之意思，其等之
      連帶賠償責任並未消滅。然依上開規定，於上訴人收受羅
      瀛海賠償金額1,000 元並拋棄其餘請求之部分，在羅瀛海
      應分擔之責任範圍內，被上訴人仍應同免其責任。本院審
      酌本件車禍係羅瀛海先駕車未保持安全距離並未注意車前
      狀況，而撞及同向行駛於前之系爭車輛，車損尚屬輕微，
      適戊○○自後同向駛至，竟未注意車前狀況，加以追撞，
      致系爭車輛凹損嚴重，修復顯有重大困難，而當時羅瀛海
      車速約為80至90公里，戊○○車速約為70公里，及其2 人
      均撞及系爭車輛坐後車身等情，認羅瀛海與戊○○就其共
      同侵權行為應分擔之比例為1 比9 。職是，依上核計，本
      件上訴人所受損害總額應為原審判決所確定之拖車費
      6,300 及鑑定費3,000 元，及上開經認定屬實之交通費
      5,856 元及車損費用2 萬元，合計3 萬5,156 元。羅瀛海
      應負擔之過失比例為10分之1 ，即3,516 元（小數點以下
      四捨五入）。惟羅瀛海以1,000 元與上訴人達成和解，則
      上訴人拋棄對羅瀛海其餘請求之金額應為2,516 元，是本
      件損害賠償在3,516 元之範圍內，被上訴人依法應同免其
      責任。，因此被上訴人應連帶給付上訴人3 萬1,640 之損
      害賠償，始屬合法。
七、綜上所述，上訴人本於侵權行為之法律關係，本得請求被上
    訴人給付3 萬1,640 元，惟被上訴人於原審判決應連帶給付
    上訴人9,300 元部分，業已確定，是上訴人仍得再請求被上
    訴人連帶給付2 萬2,340 元（計算式：00000 －0000＝
    22340 ）。從而，上訴人此部分之請求，為有理由，應予准
    許；至上訴人逾此部分所為之請求，則無理由，應予駁回。
    原審就判決主文第2 項應准許部分，為上訴人敗訴之判決，
    並依職權為假執行之宣告，尚有未洽。上訴意旨就此部分指
    摘原判決不當，求予廢棄改判，為有理由，爰由本院將原判
    決此部分廢棄，並判決如主文第2 項所示。至於上開不應准
    許部分，原審為上訴人敗訴之判決，核無違誤，上訴意旨就
    此部分仍執陳詞，指摘原判決不當，求予廢棄，為無理由，
    應駁回其上訴。
八、本件為判決基礎之事證已臻明確，兩造所為之其他主張、陳
    述並所提之證據，經審酌後，認均與本件之結論無礙，不再
    一一論述。
九、據上論結，本件之上訴為一部有理由，一部無理由，依民事
    訴訟法第436 之1 第3 項、第449 條第1 項、第450 條、79
    條、第85條第2項，判決如主文。
中    華    民    國    98    年    2     月    12    日
                  民事第三庭  審判長法  官  朱玲瑤
                                    法  官  陳宛榆
                                    法  官  李嘉益
以上正本證明與原本無異。
不得上訴。
中    華    民    國    98    年    2     月    16    日
                                    書記官  陳瓊芳


司法院資訊處製作；財團法人民間司法改革基金會備份。
